【裁判字號】    98,消債抗,8
【裁判日期】    980326
【裁判案由】    更生之事件
【裁判全文】
臺灣雲林地方法院民事裁定             98年度消債抗字第8號
抗  告  人  甲○○
上列抗告人因請求更生事件，對於中華民國98年2 月6 日本院97
年度消債更字第139 號民事裁定提起抗告，本院裁定如下：
    主  文
抗告駁回。
抗告程序費用由抗告人負擔。
    理  由
一、本件抗告意旨略以：
  (一)依其於97年10月21日所提出之書狀記載可知，其每月必要生
    活開銷連同其母之扶養費，計約新台幣（下同）10,854元，
    惟是時漏未陳報其子女周鴻傑、周誼鳳之生活費用計21,800
    元，因其有負債無力全數供應子女上開生活開銷，每月僅能
    酌力負擔9,000 元，其餘則由其配偶負擔，加上其勞健保支
    出每月須525 元，合計每月其必要開支即高達20,370元。原
    審認「其協商意願低落，且表示每月僅能還款4,000 元，低
    於銀行公會前置協商作業準則所定債務人每月最低可還款金
    額5,000 元，債權人有限責任桃園信用合作社（下稱桃園信
    合社）遂於民國97年7 月10日以未能接受顯足以負擔之還款
    方案…」等語，以每月還款金額遽以推定其之還款誠意，有
    失客觀。
  (二)94年間其固有繼承亡父部分土地，惟因先前曾向其二姊周秋
    月借貸金錢，故乃將若干土地設定抵押權予周秋月，又依聯
    徵中心之紀錄，其於設定抵押時，尚未形成債務，故其應無
    逃避債務之嫌。
  (三)綜上，其因收入減去生活必要費用餘款無多（約4,400 元）
    ，不足清償月付金（約5,000 元），而無法成立協商，除更
    生程序外，已無其他程序可供選擇以解決自身債務，爰提起
    本件抗告。聲明：原裁定廢棄，准伊聲請更生。
二、按債務人不能清償債務或有不能清償之虞者，得依本條例所
    定更生或清算程序，清理其債務。又聲請更生或清算不合程
    式或不備其他要件者，法院應以裁定駁回之，但其情形可以
    補正者，法院應定期間先命補正。再者，債務人對於金融機
    構因消費借貸、自用住宅借款、信用卡或現金卡契約而負債
    務，在聲請更生或清算前，應提出債權人清冊，以書面向最
    大債權金融機構請求協商債務清償方案並表明共同協商之意
    旨，消費者債務消費者債務清理條例第3 條、第8 條、第15
    1 條第1 項分別定有明文。而該條例所定協商前置程序之意
    旨，在使債務人與金融機構就特定種類債務之清理，利用法
    院程序外之協商機制，為有效迅速之自主性解決。而此一程
    序之進行，有賴當事人間之協力配合，本於誠信基礎，形成
    債務清理共識，藉由法院事後核可，賦予協商內容作為執行
    名義之正當性。苟債務人為直接進入更生程序，而於前置協
    商程序時，故意使協商破裂，雖有債務協商不成立之形式，
    然藉由脫法方式造成此等結論，難謂債務人有進行債務清理
    之誠意可言。再衡諸債之關係，係以當事人間之信賴關係為
    基礎，為社會經濟組織之重要支柱，故當事人於以法律行為
    追求自己之利益之際，亦應顧及對方之利益，並考量債權債
    務在社會上之作用，本於誠實及信用之原則，行使債權及履
    行債務。是對於已陷入經濟上困境之消費者，若任其於惡性
    循環之債務窘境中生存，將衍生嚴重之社會問題，難以維持
    安定之社會經濟秩序，故為兼顧債權人、債務人雙方之利益
    ，對陷於經濟上困境之消費者，乃允其於消費者債務清理條
    例施行後，得選擇以重建型之更生程序或清算型之清算程序
    清理其債務，藉以妥適調整債務人與債權人及其他利害關係
    人間之權利義務關係，保障債權人獲得公平受償，並謀求消
    費者經濟生活之重建復甦機會。惟若債務人履行債務並無困
    難，僅係為圖謀減免債務，而不為債務之履行，自有違債權
    契約為誠信契約之本旨。
三、本件抗告人於原審主張：其資產總值約1,417,664 元，而其
    積欠金融機構信用卡及消費借貸債務，總計有2,734,475 元
    ，其有不能清償債務情事，前以書面向最大債權金融機構桃
    園信合社請求共同協商債務清償方案，因其每月收入僅約有
    21,700元，扣除其日常必要生活開支每月僅能攤還4,000 元
    ，而銀行要求每月須清償5,000 元，故無法達成協商，為此
    提起本件更生聲請云云，固據其提出債權人清冊、財團法人
    金融聯合徵信中心當事人綜合信用報告、前置協商不成立通
    知書影本、在職證明影本、財產歸屬資料清單、95及96年度
    綜合所得稅各類所得資料清單、存摺節影本、戶籍謄本等件
    為佐。惟查：
  (一)抗告人於97年度薪資收入為338,000 元乙節，有其提出之各
    類所得扣繳暨免扣繳憑單影本1 份在卷可稽，依此計算，抗
    告人之平均月收入約有28,167元【計算式：338,000 ÷12＝
    28,167，元以下四捨五入】，而抗告人自承其個人每月必要
    支出連同扶養費用約須20,370元，二者相減，抗告人每月尚
    有7,797 元【計算式：28,167－20,370＝7,797 】可資運用
    至灼。
  (二)其次，抗告人之子周鴻傑係就讀四年制大學，預計今年六月
    即可畢業乙節，亦有抗告人提出之周鴻傑學生證影本1 份在
    卷可稽，是抗告人縱對其子女就學之支出有所負擔，然也即
    將減輕。又抗告人配偶邱來富每年保險費支出亦高達32,534
    元，顯見抗告人配偶資力尚佳，是抗告人縱其資力無力負擔
    子女教育生活費用，亦應由其配偶協力負擔，始屬正辦。況
    抗告人既有負債，依法即應負責清償全部債務，桃園信合社
    提出之每月協商還款金額，亦未逾越抗告人之能力範圍，並
    無不能負擔之情形，抗告人以最大債權銀行桃園信合社要求
    其每月攤還5,000 元，其無法負擔為由，拒絕桃園信合社所
    提協商方案，自不足取。
四、綜上所述，以抗告人之月平均收入扣除其自承之月必要支出
    ，其應有能力負擔桃園信合社所提每月最低還款金額5,000
    元之清償方案甚明，詎抗告人拒與債權銀行協商，其情形應
    視同未請求前置協商無二，則本件抗告人既難認已遵循消費
    者債務清理條例第151 條第1 項規定，與最大債權銀行桃園
    信合社先行債務協商之機制；且以桃園信合社所提每月最低
    還款金額5,000 元之清償方案，依聲請人收入狀況亦無不能
    清償債務或有不能清償債務之虞，依上說明，其更生之聲請
    自難准許。原審法院逕予駁回其聲請，並無違誤，抗告人求
    予廢棄，為無理由，爰裁定如主文。
五、據上論結，本件抗告為無理由，依消費者債務清理條例第15
    條，民事訴訟法第495 條之1 第1 項、第449 條第1 項、第
    95條、第78條，裁定如主文。
中    華    民    國    98    年    3     月    26    日
                  民事第一庭  審判長法  官  紀文勝
                                    法  官  黃瑞井
                                    法  官  蔣得忠
以上正本係照原本作成。
本裁定不得再抗告。
中    華    民    國    98    年    3     月    26    日
                                    書記官  賴成育


司法院資訊處製作；財團法人民間司法改革基金會備份。
